【裁判字號】    99,易,492
【裁判日期】    990630
【裁判案由】    詐欺
【裁判全文】
臺灣臺北地方法院刑事判決               99年度易字第492號
公  訴  人  臺灣臺北地方法院檢察署檢察官
被      告  甲○○
選任辯護人  辛武律師
上列被告因詐欺案件，經檢察官提起公訴（98年度偵字第15346號）
，本院判決如下：
    主  文
甲○○無罪。
    理  由
一、公訴意旨略以：被告甲○○意圖為自己不法之所有，明知自
    己經濟窘困，竟於96年6月間向新加坡籍之告訴人乙○○詐
    稱其係東映放送國際藝能有限公司(下稱東映公司)董事長，
    有很多管道可投資獲利，鼓吹告訴人乙○○委託其代為操作
    投資，致使告訴人乙○○不疑有詐，雙方訂立「協議書」，
    由告訴人乙○○交付新台幣(下同)500萬元予被告甲○○，
    存入被告甲○○所指定之銀行專戶，並訂明該款係投資專用
    ，被告甲○○不得因個人利益挪用。嗣告訴人乙○○於96年
    6 月11日匯入被告甲○○所指定之台新銀行延平分行第0000
    0000000000號帳戶後，被告甲○○即於同年月14日分批提領
    花用一空，經告訴人乙○○發覺對之催討置之不理。因認被
    告甲○○涉犯刑法第339條第1項之詐欺取財罪嫌。
二、按犯罪事實應依證據認定之，無證據不得認定犯罪事實；又
    不能證明被告犯罪者，應諭知無罪之判決，刑事訴訟法第15
    4 條第2 項、第301 條第1 項分別定有明文。次按，認定犯
    罪事實所憑之證據，雖不以直接證據為限，間接證據亦包括
    在內；然而無論直接或間接證據，其為訴訟上之證明，須於
    通常一般之人均不致有所懷疑，而得確信其為真實之程度者
    ，始得據為有罪之認定，倘其證明尚未達到此一程度，而有
    合理之懷疑存在，致使無從形成有罪之確信，根據「罪證有
    疑，利於被告」之證據法則，即不得遽為不利被告之認定；
    又檢察官對於起訴之犯罪事實，應負提出證據及說服之實質
    舉證責任，倘其所提出之證據，不足為被告有罪之積極證明
    ，或其指出證明之方法，無從說服法院以形成被告有罪之心
    證，基於無罪推定之原則，自應為被告無罪判決之諭知，最
    高法院92年臺上字第128號判例闡述甚明。再者，認定犯罪
    事實應依證據，為刑事訴訟法所明定，故被告否認犯罪事實
    所持之辯解，縱屬不能成立，仍非有積極證據足以證明其犯
    罪行為，不能遽為有罪之認定，最高法院30年上字第1831號
    著有判例足可供參。末按告訴人之告訴，係以使被告受刑事
    訴追為目的，是其陳述是否與事實相符，仍應調查其他證據
    以資審認，最高法院52年臺上字第1300號可資參照。
三、公訴意旨認被告甲○○涉犯上開罪嫌，無非係以被告甲○○
    之供述、告訴人乙○○之指訴、臺新銀行延平分行之往來明
    細表、及協議書為其論據。訊據被告甲○○固坦承其與告訴
    人乙○○確有簽立協議書，告訴人乙○○並交付500萬元由
    其投資乙情不諱，惟堅詞否認有何詐欺取財之犯行，辯稱：
    伊以前在做唱片，告訴人乙○○說可提供資金給伊做，伊問
    丙○○是否有人需要資金，大家可以合作，後來丙○○介紹
    張呈祥給伊認識，就促成合作。告訴人與伊談500萬元投資
    之事時，伊尚未成立東映公司，告訴人乙○○知道伊朋友張
    呈祥在做卡拉OK機，有獲利管道，告訴人乙○○就說500萬
    交予伊自由投資操作，看如何獲利，伊投資的方式包括將
    380 萬元交給張呈祥去做卡拉OK機，120萬元借給他人賺取
    利息，伊都有跟告訴人乙○○對帳，嗣因告訴人乙○○突然
    要把500萬元要回去，但500萬元伊已投資出去了，就協議伊
    公司發唱片後先還250萬元，並簽下借據等語。
四、證據能力部分：
(一)按被告以外之人於偵查中向檢察官所為之陳述，除顯有不可
    信之情況者外，得為證據，刑事訴訟法第159條之1第2項定
    有明文。而按刑事訴訟法第158條之3規定：「證人、鑑定人
    依法應具結而未具結者，其證言或鑑定意見，不得作為證據
    。」所謂「依法應具結而未具結者」，係指檢察官或法官依
    刑事訴訟法第175條之規定，以證人身分傳喚被告以外之人
    （證人、告發人、告訴人、被害人、共犯或共同被告）到庭
    作證，或雖非以證人身分傳喚到庭，而於訊問調查過程中，
    轉換為證人身分為調查時，此時其等供述之身分為證人，則
    檢察官、法官自應依本法第186條有關具結之規定，命證人
    供前或供後具結，其陳述始符合第158條之3之規定，而有證
    據能力。若檢察官或法官非以證人身分傳喚，而以告發人、
    告訴人、被害人或共犯、共同被告身分傳喚到庭為訊問時，
    其身分既非證人，即與「依法應具結」之要件不合，縱未命
    其具結，純屬檢察官或法官調查證據職權之適法行使，當無
    違法可言。而前揭不論係本案或他案在檢察官面前作成未經
    具結之陳述筆錄，係屬被告以外之人於偵查中向檢察官所為
    之陳述，本質上屬於傳聞證據，基於保障被告在憲法上之基
    本訴訟權，除該被告以外之人死亡、身心障礙致記憶喪失或
    無法陳述、滯留國外或所在不明而無法傳喚或傳喚不到、或
    到庭後拒絕陳述等情形外，如已經法院傳喚到庭具結而為陳
    述，並經被告之反對詰問，前揭非以證人身分而在檢察官面
    前未經具結之陳述筆錄，除顯有不可信之情況者外，依刑事
    訴訟法第159條之1第2項，仍非不得為證據，惟應於判決內
    敘明其符合傳聞證據例外之理由。不能因陳述人未經具結，
    即一律適用本法第158條之3之規定，排除其證據能力（最高
    法院97年度台上字第1373號判決意旨參照）。查告訴人乙○○於偵查中，經檢察官以告訴人身分而非以證人身分傳喚到
    庭訊問所為之陳述，其身分既非證人，即非刑事訴訟法第18
    6條第1項前段所指「依法」有具結義務之人，即與同法第15
    8條之3「依法應具結」之要件不合，縱未命其具結，純屬檢
    察官調查證據職權之適法行使，當無違法可言。且告訴人乙○○係屬外國人民，其因妨害本件被告甲○○之自由案件，
    經臺灣高等院以99年度上訴字第648號判處有期徒刑4月確定
    、並執行完畢，經本院傳喚到庭作證，其因構成入出國移民
    法第18條第1項第7款之「在我國有犯罪紀錄」，而遭入出國
    及移民署禁止其進入境我國而無法到庭述具結作證，此經告
    訴代理人於本院審理中陳述明確，並有臺灣高等法院被告前
    案紀錄表在卷可稽，又核告訴人乙○○於偵查中以告訴人身
    分訊問之陳述亦無顯不可信之情況，則依刑事訴訟法第159
    條之1第2項規定，有證據能力，得作為證據。
(二)又被告甲○○於本院審理中當庭提出其與告訴人乙○○之對
    帳單3紙，經公訴人否認其證據能力。查：
  1.被告甲○○於本院審理中，固當庭提出告訴人乙○○有與之
    對帳之對帳單3紙為證，證明告訴人乙○○確已明瞭本案系
    爭500萬元投資款之流向，並簽名表示同意之情事，自以告
    訴人乙○○為文書製作人，而以其有參與對帳，並簽名表示
    同意該對帳單所記載之內容作為證據資料，核屬供述證據，
    而為告訴人乙○○於審判外之陳述。
  2.觀之前開對帳單內容之記載，固為紀錄投資款項流向，並業
    經簽名確認之證明文書，然參以被告於檢察官長達近2年之
    偵查，均未提出前開對帳單以實其說，反而直至本院審理時
    始由辯護人以書狀提出，則該對帳單真實性為何，已有疑義
    。
  3.對照前開對帳單中，有關被告甲○○主張係告訴人乙○○親
    自簽名之筆跡，然告訴人乙○○經本院傳喚後無法到庭，已
    如前述，且該對帳單被告甲○○於偵查中均未提出，告訴人
    乙○○無從對該筆跡是否為其所簽名表示意見，尚無法證明
    係告訴人乙○○之筆跡，自難認為已由告訴人乙○○親自簽
    名，是該對帳單已具有顯不可信之情況。
  4.基上，該對帳單3紙既屬被告以外之人於審判外之陳述，除
    法律有規定者外，不得作為證據，此觀之刑事訴訟法159 條
    第1項自明。又該3紙對帳單，已有如上所述之具有顯不可信
    之情況，依同法第159條之4之規定，亦不得為證據。
(三)再按被告以外之人於審判外之言詞或書面陳述，除法律有規
    定者外，不得作為證據；又被告以外之人於審判外之陳述，
    雖不符合刑事訴訟法第159條之1至第159條之4之規定，但經
    當事人於審判程序同意作為證據，法院審酌該言詞陳述或書
    面陳述作成時之情況，認為適當者，亦得為證據；又當事人
    、代理人或辯護人於法院調查證據時，知有同法第159條第1
    項不得為證據之情形，而未於言詞辯論終結前聲明異議者，
    視為有前項之同意，刑事訴訟法第159條第1項及第159條之5
    分別定有明文。本判決下列所引被告以外之人於審判外所為
    之非供述證據，公訴人、被告及辯護人對其證據能力並不爭
    執，其至辯論終結前亦未聲明異議，本院審酌上開證據方法
    於製作時之情況，尚無違法不當，應認以之作為證據應屬適
    當。
五、經查：
(一)告訴人乙○○確有交付予被告甲○○500萬元投資操作以獲
    取利益，告訴人乙○○並將500萬元於96年6月11日匯入其與
    被告甲○○所約定之林小鈴台新銀行帳號00000000000000號
    之帳戶內，除為被告甲○○所自承，並經告訴人乙○○指訴
    在卷外，復有其2人所簽立之協議書、合作協議書、前開帳
    戶存摺影本(偵卷第87- 89)在卷可稽，應堪認為真實。本件
    所應審究者，係告訴人乙○○投資之500萬元，被告甲○○
    是否出於為自己不法所有之意圖而以詐術所為。
(二)告訴人甲○○雖於偵查中指陳該筆500萬元係約定為金融投
    資乙情，然觀諸卷附之96年6月11日協議書記載「甲方(乙○○)將新臺幣500萬元整存入臺新銀行00000000000000帳號，
    並將銀行存摺及提領印章交予乙方(誤寫為以方，甲○○)，
    全權授權乙方代為投資操作使用，而有關投資之資金運作及
    利潤應得，則端視各況，由乙方自行決意無疑。」並未指明
    係何種投資，另參諸卷附之96年6月11日合作協議書記載「
    茲因乙○○(甲方)與林小鈴(乙方)雙方有意合作事業，今由
    乙方設立臺新銀行00000000000000帳號乙戶，供未來事業體
    之準備週轉金，並由甲方先行出資，若未有事業體成立，乙
    方須無條件原數歸還甲方，此協議為期一年」，可知告訴人
    乙○○提供資金並非單純為金融投資，且被告甲○○之東映
    公司確於96年11月8日成立，有公司及分公司基本資料查詢(
    本院卷102、103頁)在卷可稽，核與被告辯稱告訴人乙○○
    提供之資金係用以投資事業獲取利潤相符，是告訴人乙○○
    之指訴是否可信，已有疑問。
(三)告訴人乙○○於偵查中指稱：我有見過那個人 (張呈祥)一
    次面等語 (偵卷第66頁)，且證人丙○○於偵查中證稱：96
    年6、7月間，被告說要去做一些唱片、版權的事，伊介紹張
    呈祥給被告認識，後來張呈祥有告訴伊被告這裡的資金到位
    等語 (偵卷第96頁)，於本院99年6月9日審理中證稱：被告
    找伊介紹張呈祥合作，張呈祥也需要資金買車用卡拉OK 版
    權，伊就介紹被告與張呈祥認識，嗣張呈祥告訴伊有找到一
    個新加坡的金主合作，有一次有位新加坡的林先生打電話予
    伊要找張呈祥，說要收款、張呈祥有答應給這筆錢等語，益
    徵被告辯稱其有將告訴人之投資款交予張呈祥合作事業藉以
    獲利乙節，應非子虛。而告訴人乙○○指陳該500萬元投資
    款係屬金融投資一節，已非實在。
(四)告訴人乙○○於偵查中指陳：(問：當時有無約定多久結算
    ?) 他前三個月，有每個月給我，總共約有萬元、(問：他當
    時有無跟你說這30萬元是什麼?) 他說是獲利等語 (偵卷第
    65、66頁)，核與被告甲○○所辯其確有與告訴人乙○○對
    帳、並支付獲利乙情相符。從而，被告甲○○既按與告訴人
    乙○○之協議，確有積極投資他人事業合作獲取利潤，並已
    按協議予告訴人乙○○對帳、支付利潤予告訴人乙○○，嗣
    被告甲○○亦依協議內容成立東映公司，則被告甲○○之行
    為均係依其與告訴人乙○○之協議履行，何有詐術之有。雖
    公訴意旨認被告甲○○係於96年6月間向告訴人乙○○詐稱
    其為東映公司董事長云云，然此經被告甲○○所否認，且東
    映公司係於96年11月8日始成立，有公司及分公司基本資料
    查詢(本院卷102、103頁)在卷可稽，自難認被告甲○○曾以
    此對告訴人乙○○施用詐術，公訴人前開主張，顯屬無據，
    不足採信。
(五)嗣告訴人乙○○對被告甲○○催討該筆500萬元時，據被告
    甲○○供稱：告訴人乙○○突然要把500萬元要回去，但500
    萬元伊已投資出去了，就與告訴人乙○○協議伊公司發唱片
    後先還250萬元，並簽下借據等語，參之卷附借據確係記載
    「本人甲○○...於96年12月20日向乙○○借款新台幣250萬
    元並言明資年4月底歸還」(偵卷第90頁)，堪認告訴人乙○○催討投資款時，被告甲○○並未置之不理，並與告訴人乙○○協商解決之道，則衡情，被告甲○○如於告訴人乙○○
    投資之初即有不法所有意圖，告訴人乙○○於催討時，何必
    出面協商並立下字據，尚難認被告甲○○有何詐欺之不法意
    圖。
(六)綜上所述，公訴人所提出之證據，並無法證明被告甲○○有
    何為自己不法所有之意圖向告訴人乙○○施用詐術之行為。
    告訴人乙○○之指訴與事實不符，不足採信，而被告甲○○
    否認犯罪，尚非無據，應可採信。公訴人雖認被告甲○○對
    於該筆500萬元投資款投資之方式，前後供述不相符，然依
    前開判例意旨，仍非有積極證據足以證明其犯罪行為，不能
    僅以前後不符之供述遽為有罪之認定，而本件遍查所有卷證
    ，並無其他積極證據，足資證明被告確有公訴意旨所指之詐
    欺犯行，揆諸首揭規定及說明，本案既不能證明被告犯罪，
    即應為其無罪判決之諭知，以免冤抑。
據上論斷，應依刑事訴訟法第301條第1項，判決如主文。
本案經檢察官蔡興華到庭執行職務。
中    華    民    國    99    年    6     月    30    日
                  刑事第十六庭  審判長法  官  蔡守訓
                                      法  官  徐千惠
                                      法  官  羅月君
上正本證明與原本無異。
如不服本判決應於收受送達後10日內向本院提出上訴書狀，並應
敘述具體理由；其未敘述上訴理由者，應於上訴期間屆滿後20日
內向本院補提理由書（均須按他造當事人之人數附繕本）「切勿
逕送上級法院」。
                                      書記官  鄭淑丰
中    華    民    國    99    年    6     月    30    日

司法院資訊處製作；財團法人民間司法改革基金會備份。
